臺灣高雄地方法院民事判決　　　　　　100年度簡上字第252號
　　上　訴　人　國票綜合證券股份有限公司
　　法定代理人　洪三雄
　　訴訟代理人　謝鵬翔
　　被 上 訴人　大眾綜合證券股份有限公司左楠分公司
　　法定代理人　蘇明政
　　訴訟代理人　王昌煇
上列當事人間分配表異議之訴事件，上訴人對於民國100 年4 月
14日本院100 年度雄簡字第144 號民事簡易訴訟程序第一審判決
提起上訴，本院於民國100 年12月1 日言詞辯論終結，判決如下
：
    主      文
原判決關於駁回後開第二項之訴部份，暨訴訟費用之裁判均廢棄
。
本院民國九十九年度司執逸字第一二三四七一號強制執行事件，
於民國九十九年十二月九日製作之分配表，關於次序三對被上訴
人之分配，更正為普通債權，受分配金額應減為新臺幣伍仟壹佰
貳拾玖元；關於次序四對上訴人之分配，受分配金額應增為新臺
幣壹萬伍仟肆佰貳拾壹元，關於次序五上訴人應受分配之程序費
用，應更正為新臺幣壹佰貳拾壹元。
上訴人其餘上訴駁回。
第一、二審訴訟費用由被上訴人負擔四分之三，餘由上訴人負擔
。
    事實及理由
一、上訴人主張：緣訴外人廖進結為上訴人中正分公司之客戶，
    與上訴人簽立委託買賣股票開戶契約總約定書及信用開戶契
    約，因未依約定於民國99年6 月22日給付交割款致生違約，
    造成上訴人受有新臺幣（下同）63,937元之損失，乃向本院
    聲請對廖進結核發支付命令，並經本院核發99年度司促字第
    34928 號支付命令，因廖進結未於法定期間提出異議而告確
    定。上訴人遂持該確定之支付命令為執行名義向本院民事執
    行處（下稱執行法院）聲請強制執行廖進結所有存放於被上
    訴人之華邦電1,000 股、倫飛1,500 股及開發金478 股等股
    票（下稱系爭股票），並經執行法院以99年度司執字第1234
    71號清償債務強制執行事件（下稱系爭執行事件）拍賣系爭
    股票，得款共21,350元，經扣除執行費用，所餘金額為
    20,671元。嗣執行法院於99年12月6 日製作分配表（下稱系
    爭分配表），並定於同年12月22日實行分配，然執行法院以
    被上訴人對系爭股票有留置權，而將該金額全數由被上訴人
    優先受償。惟被上訴人對廖進結之債權，係因廖進結從事融
    資交易違約所生，本屬其對廖進結從事信用交易所生之債權
    ，與廖進結另因普通交易所購得之系爭股票間無牽連關係，
    依民法第928 條第1 項之規定，即不能對系爭股票行使留置
    權。爰依強制執行法第41條規定提起本訴。並聲明：系爭強
    制執行事件，系爭分配表次序3 對被上訴人之分配金額新臺
    幣20,671元應予更正為普通債權，受分配金額為新台幣
    5,298 元，並將分配表次序4 之上訴人債權受分配金額更正
    為新台幣15,928元，分配表次序5 之上訴人程序費用債權更
    正為新台幣124 元。（原起訴聲明：系爭執行事件，系爭分
    配表次序3 對被上訴人分配之20,671元應予剔除，改列為0
    元，並將其減少之金額20,671元改分配與上訴人。嗣於本院
    言詞辯論時變更聲明，並經被上訴人同意變更。）
二、被上訴人則以：廖進結前於86年10月1 日與被上訴人簽定委
    託買賣證券受託契約（下稱系爭受託契約），於第8 條約定
    ：「委託人對於貴證券經紀商不履行交付交割代價或交割證
    券時，即為違約。貴證券經紀商得於逾規定交割時，逕行解
    除本契約，了結買賣。並處分因委託買賣關係所收受委託人
    之財物。其處分所得代價與應付委託人之款項，得合併抵充
    委託人應償付上述應履行之債務，及因委託買賣關係或解除
    契約所生損害賠償之債務，如尚不足，得向委託人追償之；
    如有剩餘，應予發還。貴證券經紀商因委託買賣關係所收受
    委託人之證券及交易計算上應付與委託人之款項，得視為委
    託人對於貴證券經紀商因交易所生之債務而留置，非至委託
    人償清其債務後不返還之。」此一約定不分廖進結係從事普
    通交易與信用交易，均有適用，並且使廖進結因委託買賣而
    寄存於被上訴人處之一切有價證券，均與被上訴人對廖進結
    之債權發生牽連關係。廖進結於99年6 月18日從事當沖交易
    後，未依約於99年6 月22日按時交割交易價差、手續費及交
    易稅等，金額合計113,098 元，被上訴人乃先行代廖進結向
    臺灣證券交易所墊付該款項，經被上訴人賣出廖進結融資設
    質於被上訴人處之東鋼公司股票2000股，將賣得價金18,735
    元暨被上訴人應折讓與廖進結之手續費73,562元均抵償上開
    墊款後，廖進結尚欠被上訴人20,801元，被上訴人並就此
    20801 元之墊款債權對廖進結獲得本院100 年度雄小字第
    506 號確定勝訴判決。嗣被上訴人於同年10月間接獲執行法
    院就系爭股票之扣押命令，被上訴人即以上開對廖進結之債
    權，於同年10月22日向執行法院主張就系爭股票拍賣所得之
    價金聲明參與分配，並依系爭受託契約第8 條之約定，對系
    爭股票主張留置權，被上訴人對系爭股票拍賣所得之價金，
    自得主張優先分配等語，資為抗辯。並聲明：上訴人之訴駁
    回。
三、原審法院判決上訴人敗訴，上訴人不服，提起上訴，並聲明
    如上揭聲明所示。被上訴人於本院答辯聲明：上訴駁回。
四、兩造不爭執之事項：
  (一)訴外人廖進結因未依約定給付交割款致生違約，造成上訴人
    受有63,937元之損失，上訴人取得本院99年度司促字第3492
    8 號支付命令確定後，持該確定之支付命令為執行名義向本
    院聲請強制執行廖進結所有存放於被上訴人之系爭股票，並
    經本院民事執行處以99年度司執字第123471號清償債務強制
    執行事件就系爭股票拍得21,350元，經扣除執行費用，所餘
    金額為20,671元。廖進結另因融資、融券當日沖銷交易（資
    券相抵交易）違約，尚積欠被上訴人代墊款20,801元，經被
    上訴人取得本院100 年度雄小字第506 號勝訴判決確定，而
    以該判決為執行名義，並對系爭股票主張有留置權。嗣執行
    法院所作系爭分配表，以被上訴人對系爭股票有留置權，而
    將該20,671元金額全數分配被上訴人優先受償。
  (二)系爭股票均為無實體發行之股票，且為廖進結因普通交易而
    存放被上訴人處普通交易帳戶內之無實體股票。
五、得心證之理由：
  (一)本件之爭點闕為：
  1.系爭受託契約第8 條得對有價證券行使留置權之約定，是否
    有違證券主管機關頒定之法規？
  2.承上，若被上訴人可依系爭受託契約第8 條對有價證券行使
    留置權約定，則被上訴人對廖進結之代墊款債權之發生與系
    爭股票是否有牽連之關係？亦即被上訴人得否憑其對廖進結
    因信用當沖交易違約所生之債權，對訴外人普通交易帳戶內
    之股票行使留置權？
  (二)得心證之理由：
  1.按稱留置權者，謂債權人占有他人之動產，而其債權之發生
    與該動產有牽連關係，於債權已屆清償期未受清償時，得留
    置該動產之權。民法第928 條第1 項定有明文。此一留置權
    之性質為法定擔保物權，僅須合乎民法所定之成立要件即發
    生，無庸先經當事人特別約定，另留置權成立要件、權利內
    容，亦概以民法之規定為準，不容當事人任意約定變更，始
    合乎物權法定主義之要求。是縱使當事人曾約定，一方得就
    他方之某項財產，為一方因某原因對他方所生之債權而留置
    ，仍應合乎留置權之法定要件，始能取得留置權。又得為留
    置權標的之動產，解釋上應包含有價證券在內。
  2.上訴人主張：臺灣證券交易所依據證券交易法第158 條之規
    定頒定之『臺灣證券交易所股份有限公司證券經紀商受託契
    約準則（下稱受託契約準則）』第20條規定：「證券經紀商
    因委託買賣關係所收委託人之財物，及交易計算上應付與委
    託人之款項，得視為委託人對於證券經紀商交易所生之債務
    而留置，非至委託人償清其債務後不返還之。」乃在於投資
    人若以有價證券以外之財物作為委託買賣或信用交易之擔保
    時，得由證券商於發生不足清償時就委託人所提供之財物取
    償。本件系爭受託契約第8 條主張留置者為有價證券，與前
    揭準則規定不相符，故不得適用等語。被上訴人則以，系爭
    受託契約第8 條係依據主管機關授權給臺灣證券交易所頒布
    之上開受託契約準則而約定，且有價證券本亦為得留置之標
    的，系爭受託契約第8 條之約定，並無違反前揭準則等語置
    辯。經查：上開受託契約準則第20條規定，自公佈以來均無
    修正，實務上各證券商與客戶簽訂之委託買賣證券受託契約
    或開戶總約定書一般契約事項中，均有諸如「客戶對於受託
    人不履行交付交割代價或交割證券時，即為違約。受託人得
    於逾規定交割時，逕行解除本契約，了結買賣。並處分因委
    託買賣關係所收受客戶之財物。其處分所得代價與應付客戶
    之款項，得合併抵充客戶應償付上述應履行之債務，及因委
    託買賣關係或解除契約所生損害賠償之債務，如尚不足，得
    向客戶追償之；如有剩餘，應予發還。受託人因委託買賣關
    係所收受客戶之證券及交易計算上應付與客戶之款項，得視
    為客戶對於受託人因交易所生之債務而留置，非至客戶償清
    其債務後不返還之。」之同一約定（參二審卷第131 頁、第
    151 頁開戶總約定書壹、一般契約事項、一、通則、第5 條
    及系爭受託契約第8 條），是實務上（包括本件兩造在內）
    對於上開受託契約準則第20條之留置之實踐，除逕與客戶約
    定構成違約之事由及其效果外，並約定得處分因委託買賣關
    係所收客戶之證券及應付之款項，就得留置之標的部份，未
    超越受託契約準則第20條之文義。惟依上開說明，證券商對
    於因受託買賣所受客戶之證券是否有留置權，本無待特別約
    定，而應概以民法規定為準，且依上開條文前後文義觀之，
    所稱證券經紀商「因委託買賣關係所收委託人財物，及交易
    計算上應付與委託人之款項」，當係指基於所違約之買賣關
    係，代為收受或應代為支付委託人之證券及款項而言，而不
    及於先前他筆委託買賣關係代收或應代付之證券及款項，如
    此亦符合民法第928 條第1 項留置權規定「債權之發生與該
    動產有牽連關係」之旨。
  3.被上訴人於系爭執行事件聲明參與分配，其主張之債權，係
    因廖進結利用信用交易帳戶融資融券當日沖銷買賣違約所致
    ，買賣之對象係聯發科股票，而系爭執行股票為廖進結設於
    被上訴人之普通交易帳戶內之股票，包括華邦電、倫飛、開
    發金等股票，即與廖進結信用交易帳戶之買賣違約不具牽連
    關係，自無系爭受託契約第8 條留置權約定之適用。被上訴
    人另辯以：廖進結與被上訴人間係委託買賣證券關係，其開
    設有價證券保管劃撥帳戶，舉凡有價證券送存、領回、交割
    、轉撥或設定質權，均委託被上訴人，以被上訴人名義辦理
    之。廖進結開戶時僅開立一個帳戶，雖另外簽訂融資融券交
    易契約，仍然在原本的開立之帳戶裡從事交易，僅於存摺內
    註明各該筆股票係融資交易或非融資交易。系爭受託契約第
    8 條後段約定被上訴人得就因委託買賣所收證券留置，於普
    通交易與信用交易均有適用，此約定已使系爭執行股票與被
    上訴人債權發生牽連關係，且客戶寄託股票在被上訴人處隨
    時都會有買入或買出的行為，應可以解釋具有相當的牽連關
    係云云，核係誤解系爭受託契約第8 條約定之文義及民法留
    置權法定物權之性質暨內容，尚無足採。詳言之，系爭股票
    確實為廖進結因普通交易而存於上開普通交易帳帳號000000
    00000 號普通交易帳戶中之股票，有客戶餘額資料查詢表（
    原證五，原審卷第17頁）在卷可憑，則至少本件被上訴人於
    系爭執行事件中所主張對廖進結之受留置權擔保之債權，與
    擬留置之廖進結存於普通交易帳戶內之系爭股票間，必須具
    有牽連關係，始能進一步發生留置權。惟所謂牽連關係，係
    指債權係由債權人擬留置之標的物而生，或債權與擬留置之
    標的物之返還請求權係基於同一法律關係者，始可認為有牽
    連關係。即便同屬普通交易之範圍，因客戶買賣證券仍需依
    系爭受託契約逐筆委託，則證券商因客戶某一筆委託所取得
    之證券，與證券商因客戶他筆委託違約所生之債權之間，亦
    不能解為係同一法律關係，亦不能認為該筆委託違約之債權
    係由他筆委託所取得之證券所生，亦均無牽連關係。被上訴
    人對於系爭執行事件中所主張對廖進結之受留置權擔保之債
    權，既係因被上訴人代墊廖進結因當沖交易聯發科股票未依
    約給付之交割差額，而取得之代墊款債權，自與存於廖進結
    設於被上訴人處之普通交易帳戶內之系爭股票無牽連關係，
    被上訴人自不因而得對系爭股票主張留置權。
  (三)從而，被上訴人既不得將系爭股票據為留置權之標的而供其
    代墊款債權之擔保，則其對廖進結之該21,265元（含本金
    20,801元與利息）代墊款債權，與上訴人對廖進結之63,937
    元清償債務債權、500 元程序費用債權，均屬同一順序之普
    通債權，而應就系爭股票賣得價金21,350元，扣除第一次序
    執行費512 元、第二次序逕扣執行費167 元後所餘20,671元
    ，依債權金額比例分配。
六、綜上，上訴人主張被上訴人就系爭股票無留置權，依強制執
    行法第41條第1 項規定，提起本件分配表異議之訴，求為判
    決：系爭分配表關於次序3 被上訴人之分配順序，應改列普
    通債權受分配，分配金額應減為5,129 元（計算式：20671
    ×21265 ÷（21265 ＋63937 ＋500 ）＝5129〈小數點以下
    四捨五入，下同〉）；關於次序4 上訴人之分配金額，應增
    為15,421元（計算式：20671 ×63937 ÷（21265 ＋63937
    ＋500 ）＝15421 ），暨關於次序5 上訴人應受分配之程序
    費用應更正為121 元（計算式：20671 ×500 ÷（21265 ＋
    63937 ＋500 ）＝121 ），即屬有據，應予准許；逾此部分
    之請求，為無理由，應予駁回。原審就上開應准許部分為上
    訴人敗訴判決，容有未洽，上訴意旨指摘原判決此部分不當
    ，求為廢棄改判，為有理由；爰廢棄原審此部分判決，改判
    如主文第2 項所示。上開不應准許部分，原審為上訴人敗訴
    之判決，核無不當，上訴意旨求予廢棄改判，為無理由，應
    予駁回此部份之上訴。
七、本件事證已臻明確，兩造其餘攻擊防禦方法及所舉證據，經
    審酌後，認與判決結果不生影響，爰不逐一論列，併此敘明
    。
八、據上論結，本件上訴人之上訴為一部有理由、一部無理由，
    依民事訴訟法第436 條之1 第3 項、第450 條、第449 條第
    1項、第79條，判決如主文。
中    華    民    國   100    年    12    月    9     日
            民事第一庭審判長法  官  謝肅珍
                            法  官  譚德周
                            法  官  張凱鑫
以上正本係照原本作成。
本判決不得上訴。
中    華    民    國   100    年    12    月    9     日
                            書記官  莊琇晴